ACORDAO-COMPLETO-2393303

ACÓRDÃO 152/2020 ATA 2/2020 - PLENÁRIO

VISTOS, relatados e discutidos estes embargos de declaração opostos pela empresa Volume Construções e Participações Ltda, em face do Acórdão 1282/2019-TCU-Plenário, por meio do qual o TCU rejeitou embargos apreciados pelo Acórdão 583/2009-TCU-Plenário;
ACORDAM os Ministros do Tribunal de Contas da União, reunidos em Sessão do Plenário, ante as razões exposta pelo Relator, em:
9.1. conhecer dos embargos de declaração, uma vez preenchidos os termos dos arts. 32, inciso II, e 34 da Lei 8.443/1992, para, no mérito, rejeitá-los;
9.2. dar ciência ao embargante.

Embargos de declaração opostos contra acórdão que rejeitou embargos anteriormente opostos em face de deliberação que negou provimento a recurso de reconsideração interposto contra acórdão que julgou irregulares as contas dos responsáveis e os condenou ao pagamento de débito em razão de pagamentos a maior em contratos.

Instituto Nacional de Traumatologia e Ortopedia (INTO).

3. Embargante: Volume Construções e Participações Ltda. (34.265.298/0001-83).

Aroldo Cedraz.

13.1. Ministros presentes: José Mucio Monteiro (Presidente), Benjamin Zymler, Aroldo Cedraz, Raimundo Carreiro, Ana Arraes, Bruno Dantas e Vital do Rêgo (Relator).
13.2. Ministro que alegou impedimento na Sessão: Aroldo Cedraz.
13.3. Ministro-Substituto convocado: Marcos Bemquerer Costa.
13.4. Ministros-Substitutos presentes: André Luís de Carvalho e Weder de Oliveira.

Paulo Cesar Rondinelli

VITAL DO RÊGO

Ministro Vital do Rêgo.

Em exame embargos de declaração opostos por Volume Construções e Participações Ltda, construtora responsável pela execução dos Contratos 16/1999 e 13/2000, firmados com o Instituto Nacional de Traumatologia e Ortopedia (INTO) , contra o Acórdão 1282/2019-TCU-Plenário, por meio do qual o TCU rejeitou embargos de autoria de outro responsável, o Sr. Paulo César Rondinelli, ex-diretor do INTO.
Os primeiros embargos foram opostos em face do Acórdão 583/2019-TCU-Plenário, por meio do qual o TCU negou provimento ao recurso de reconsideração do embargante e manteve inalterado o Acórdão 1346/2017-TCU-Plenário.
Por meio dessa última deliberação o Tribunal julgou irregulares as contas da embargante e a condenou em débito por pagamentos a maior no exercício de 2001 relativos aos Contratos 14/1999, 16/1999 e 13/2000.
Nesta fase, o embargante suscita suposta omissão, e para tanto transcreve trechos de três acórdãos do Plenário do TCU: o embargado, o 1.346/2017 o 1.781/2017, fundamentando seu apelo como transcrevo a seguir (peça 275) :
14. Com a devida vênia dos fundamentos lançados nos v. acórdãos destacados, exsurge omissão sobre ponto que se reputa fundamental, tornando imperiosa a oposição dos presentes Embargos de Declaração, a fim de provocar a expressa manifestação por parte deste c. Sodalício.
IV. VÍCIOS ENSEJADORES DOS EMBARGOS DE DECLARAÇÃO IV.1. Omissão sobre a apontada nulidade referente ao relatório nº 22/2005 do Denasus, conforme impugnado pela Volume Construções e Participações Ltda. e o Sr. Paulo César Rondinelli
15. A Instrução promovida inicialmente neste feito esclarece ter analisado apenas os elementos constantes no Contrato nº 13/2000 do INTO, tendo em vista que as supostas irregularidades relacionadas ao Contrato nº 16/1999 - INTO foram discutidas nos processos relativos aos exercícios de 1998, 1999 e 2000.
16. Ocorre que o documento que instrui a referida manifestação da unidade técnica, SECEXRJ, é o Parecer Técnico elaborado, anos após a entrega definitiva das obras e sem os elementos técnicos necessários para o correto levantamento dos serviços prestados, pelo Departamento Nacional de Auditoria do SUS, o DENASUS.
17. Tal Relatório foi elaborado na presença dos gestores do INTO - à época sem funcionamento em razão da falta de equipamentos e pessoal - e sem a presença de qualquer responsável pela sociedade empresária Volume Construções e Participações Ltda., executora do Contrato nº 13/2000. Ao referido relatório integravam os seguintes documentos:
 - Parecer Técnico de Enfermagem, lavrado por Maria das Graças Barbosa - Enfermeira Auditora;
 - Parecer Técnico Área Médico Cirúrgico, lavrado por José Fernando da Silva Neves - Médico Auditor;
 - Nota Técnica de Engenharia Elétrica - sem assinatura de Engenheiro Auditor.
18. Lance-se o maior destaque possível para a nulidade pericial que vem sendo impugnada reiteradamente pela Volume Construções. Enquanto os estudos e observações do DENASUS eram lavrados por auditores específicos para cada área tal fato não ocorreu na análise referente à Nota Técnica de Engenharia Elétrica, realizado sem a presença de Engenheiro Auditor.
19. As r. manifestações proferidas pelos votos e acórdãos recorridos por este e. Tribunal até o momento colocam este aspecto fático como uma manifestação menor que se confunde com as diversas solicitações de perícia formuladas pela Volume Construções e Participações Ltda.
20. Sobre este ponto, o e. Tribunal, data vênia, aproxima-se do apontamento de que teria ocorrido uma espécie sui generis de preclusão administrativa uma vez que a Volume Construções e Participações Ltda., sociedade pretérita amplamente da participação em qualquer investigação ou levantamento pelos auditores do DENASUS, teria deixado de realizar a respectiva impugnação dos laudos à época. Bem assim,
"32. Em complemento, a recorrente solicita nova perícia e afirma que apenas cumpriu as determinações dos gestores do INTO ao firmar os aditivos objeto das irregularidades aqui tratadas. Repisa que não pode ser responsabilizada por irregularidade relacionada ao procedimento licitatório. 33. Acolho as considerações da Serur, bem como as razões de decidir do Acórdão 331/2013-TCU-Plenário acerca da presunção de veracidade dos dados do Denasus, os quais poderiam ser refutados mediante questionamentos diretos por parte da recorrente, com elementos de fato para questionar os exames e resultados do relatório. No entanto, a empresa nada apresenta ou acrescenta de concreto que mereça desqualificar o trabalho realizado ou mesmo motivar a necessidade de outro levantamento."
21. Em primeiro plano, registra-se o fato de que as solicitações de perícia formuladas na espécie são colocadas por aquela que tem sido apontada, em razão do nulo Relatório de Auditoria nº 22/2005, como responsável pelo descumprimento parcial do ajuste administrativo nº 13/2000 desde o momento em que as obras foram questionadas pela adequação formal dos serviços ao disposto nos instrumentos administrativos.
22. Ocorre que o atributo da presunção de veracidade dos atos administrativos deve ser considerado como válido a partir do justo cumprimento dos requisitos de tal espécie de manifestação da Administração Pública. Dentre os requisitos ou elementos do ato administrativo que restaram transgredidos pelo respectivo Relatório de Auditoria nº 22/2005, cumpre acentuar o vício de forma e o vício do objeto, tal como tem sido impugnado nas manifestações da Volume Construções e Participações Ltda. nestes autos.
23. Tanto assim, que, em relação à forma, aponta-se o erro de formação do ato administrativo uma vez que restou ausente a plena assinatura de todos os auditores necessários para assegurar sua validade. Sendo especialmente relevante, neste particular, o fato de que este profissional ausente é justamente o engenheiro quando se questiona, no presente feito, a ausência de obras e serviços de engenharia, sendo ainda mais relevante quando se considera as significativas mudanças que decorreram da execução do Contrato nº 13/2000 em comparação com o serviço inicialmente ajustado.
24. Válido rememorar que o Contrato nº 13/2000 foi aditivado por quatro vezes e as alterações unilaterais do serviço sempre foram favoráveis à Administração Pública.
25. O objeto, por sua vez, por ser a manifestação material do conteúdo do ato administrativo encontra-se viciado, pois imputa à Volume Construções e Participações Ltda. omissões de serviços que foram efetivamente implementados. Sendo, portanto, passível de plena impugnação pelo vício de exteriorizar uma realidade incompatível com aquilo que efetivamente ocorreu na espécie.
26. Os embargos de declaração propostos pelo Sr. Paulo César Rondinelli também registram nulidades associadas ao respectivo Relatório de Auditoria nº 22/2005, tendo ponderado que o fato deste ter sido elaborado "vários anos após a conclusão dos serviços que foram objeto do contrato 13/2000" apelam para o registro de inverdades e equívocos em seu teor (Peça 252) . 27. Sobre tal aspecto, o r. acórdão recorrido pondera apenas ter examinado, anteriormente, de maneira detida, a impossibilidade de se afastar a responsabilidade daquele e de outros gestores nos processos de medição e pagamento das despesas contestadas.
28. Por fim, importa ainda registrar que, em 22 de junho de 2006, a Volume apresentou a primeira manifestação de defesa perante este e. Tribunal sobre tais fatos. Naquela circunstância, ressaltou o fato de ter sido vencedora de melhor proposta de preço global apresentada na licitação e ter executado o Contrato 13/2000 e seus aditivos a partir das modificações impostas pela Diretoria Geral do INTO, tendo as obras sido concluídas em julho de 2002. Deste modo, ponderou que a devolução dos valores, ainda indicada naquele momento, seria ilegal e causaria enriquecimento ilícito da Administração, visto que as obras foram efetivamente executadas.
29. Sendo que, em 2008, restou juntado aos autos deste TC Parecer Adicional ao Relatório do DENASUS, Laudo Pericial nº 08/2007 (peça 49 do TC Processo 009.400/2008-9) , apresentado aos autos pelo MPF por solicitação da SECEX-RJ, novamente realizado sem a presença dos responsáveis pela Empresa Volume.
30. Ora, tal impugnação pela ausência da participação da sociedade empresária tem sido devidamente proposta pela interessada sem o devido reconhecimento da importância do fato por este e. Tribunal. Não cabe concluir que o equivocado e nulo Relatório DENASUS nº 22/2005 encerra toda verdade e deve ser amplamente reproduzido por esta e. Corte de Contas sem a devida contraprestação com a verdade, tanto mais quando se observa que o instrumento de fiscalização seria muito mais coerente com a verdade na hipótese de ter sido elaborado pela formação do contraditório e pela apuração dos qualificadíssimos técnicos desta Casa.
31. Deste modo, a Volume Construções e Participações Ltda., respeitosamente, aponta a omissão na r. decisão recorrida por ter considerado que a ausência de impugnação específica por terceiro que não participou da investigação e auxiliou na produção do contraditório constitui preclusão administrativa, sendo que é o processo administrativo em curso que serve para conformar a verdade pela oitiva de todas as partes.
V. NECESSIDADE DE SE CONFERIR EFEITO MODIFICATIVO AO JULGADO
32. Os embargos de declaração demonstram-se meio idôneo para sanar omissão, obscuridade e contradição, conforme estabelece o diploma regente. No caso em testilha, verifica-se, a toda evidência, que a correção dos vícios alegados, sobre os pontos que se reputam fundamentais, levará naturalmente a outro resultado. 33. Isso porque a omissão na avaliação do pedido de perícia e apontamento da nulidade constitui ponto que pode reabrir o julgamento sobre a existência de descumprimento do quanto disposto no Contrato nº 13/2000, bem como conformar a verdade material amplamente solicitada pela Embargante nestes autos através de perícia e de registros que consignam nulidades do Relatório de Auditória nº 22/2005 do DENASUS. 34. Assim sendo, os próprios precedentes deste e. Tribunal reconhecem a possibilidade de aplicação de efeitos infringentes aos embargos de declaração. Bem assim,
33. Isso porque a omissão na avaliação do pedido de perícia e apontamento da nulidade constitui ponto que pode reabrir o julgamento sobre a existência de descumprimento do quanto disposto no Contrato nº 13/2000, bem como conformar a verdade material amplamente solicitada pela Embargante nestes autos através de perícia e de registros que consignam nulidades do Relatório de Auditória nº 22/2005 do DENASUS.
34. Assim sendo, os próprios precedentes deste e. Tribunal reconhecem a possibilidade de aplicação de efeitos infringentes aos embargos de declaração. Bem assim,
Embargos de declaração. Processual. Os embargos de declaração não foram originalmente concebidos para modificação da decisão embargada, mas situações excepcionais permitem a atribuição de efeitos infringentes aos embargos, mormente quando se constata de forma inequívoca que houve contradição no julgado que indevidamente imputou responsabilidade a um gestor que, de fato, não praticou o ato inquinado. Conhecimento. Provimento. Efeitos infringentes. AC-3032-45/12-P Sessão: 08/11/12 Grupo: II Classe: I Relator: Ministro ANDRÉ DE CARVALHO - Tomada e Prestação de Contas - Iniciativa Própria
Embargos de declaração. Processual. Efeitos infringentes. Os embargos de declaração não impõem a modificação da decisão mas a jurisprudência vem admitindo tal possibilidade com o fito de adequar a prestação jurisdicional à realidade dos fatos para evitar demora na decisão definitiva. Embargos providos. AC-3665-49/13-P Sessão: 10/12/13 Grupo: II Classe: I Relator: Ministro MARCOS BEMQUERER - Tomada e Prestação de Contas - Iniciativa Própria.
35. Dado o contexto apresentado, e esclarecido que ainda existem dúvidas sobre a implementação da empreitada ajustada no Contrato nº 13/2000, requer a concessão de efeito modificativo ao v. acórdão embargado, para que esta c. Corte de Contas entenda pela necessidade de efetiva apuração do fatos pelos técnicos deste e. Tribunal e, assim, conclua pela ausência de débitos da Volume Construções e Participações Ltda. com o erário em decorrência do Contrato nº 13/2000.
VI. PEDIDOS
36. Diante dos relevantes fundamentos supra arguidos, a Recorrente, respeitosamente, requer sejam acolhidos os presentes embargos de declaração, a fim de sanar os vícios apontados, concedendo-lhes efeito suspensivo e modificativo, para, ao final, seja corrigido e sanado o Acórdão 1282/2019-TCU-Plenário para decidir pela necessidade de investigação direta dos fatos, no presente feito, pelos técnicos deste e. Tribunal, uma vez que as conclusões tem sido baseadas - principalmente - em registros nulos fabricados por terceiros, e para, ao fim, consignar a ausência de débito da Recorrente com o erário em razão do Contrato nº 13/2000.
É o Relatório.

Cairo Roberto Bittar Hamú Silva Júnior (OAB/DF 17.042) e outros, representando Volume Construções e Participações Ltda.

Não atuou.

EMBARGOS DE DECLARAÇÃO CONTRA EMBARGOS ANTERIORES. ALEGAÇÕES DE OMISSÃO EM DECISÃO QUE REJEITOU EMBARGOS ANTERIORES OPOSTOS EM FACE DE DECISÃO QUE NEGOU PROVIMENTO A RECURSO DE RECONSIDERAÇÃO. CONHECIMENTO. INEXISTÊNCIA DOS VÍCIOS APONTADOS. REJEIÇÃO.

TOMADA DE CONTAS SIMPLIFICADA (TCSP)

não atuou.

Examinam-se embargos de declaração opostos pela empresa Volume Construções e Participações Ltda contra o Acórdão 1282/2019-TCU-Plenário, por meio do qual este Tribunal negou provimento aos embargos de outro responsável, Sr. Paulo César Rondinelli, ex-diretor do Instituto Nacional de Traumatologia e Ortopedia (INTO) .
Os primeiros embargos foram opostos em face do Acórdão 583/2019-TCU-Plenário, por meio do qual o TCU negou provimento ao recurso de reconsideração do embargante e manteve inalterado o Acórdão 1346/2017-TCU-Plenário. Esta última decisão julgou irregulares as contas dos dois recorrentes acima citados e os condenou em débito com aplicação de multa, penalidade esta que foi posteriormente extinta por meio do Acórdão 1781/2017-TCU-Plenário, em virtude da prescrição de pretensão punitiva do TCU. 
Importante registrar que a empresa embargante também interpôs recurso de reconsideração contra o acórdão que julgou suas contas especiais e também teve provimento negado naquela ocasião. Nesse momento processual, a empresa Volume aponta omissão na decisão que apreciou embargos, ao alegar suposta omissão que, em tese, seria a não discussão pelo TCU acerca da nulidade do Relatório 22/2005 do Denasus.
Para tanto, a recorrente se vale de argumentos a fim de desqualificar o referido documento e para registrar que suas solicitações de perícias adicionais jamais foram atendidas. Conclui seu pedido ao afirmar que "a omissão na avaliação do pedido de perícia e apontamento da nulidade constitui ponto que pode reabrir o julgamento sobre a existência de descumprimento do quanto disposto no Contrato nº 13/2000, bem como conformar a verdade material amplamente solicitada pela Embargante nestes autos através de perícia e de registros que consignam nulidades do Relatório de Auditória nº 22/2005 do DENASUS."
Feitas essas considerações iniciais, passo ao exame de mérito. 
Preliminarmente, conheço dos presentes embargos, porquanto existentes os requisitos aplicáveis constantes dos arts. 32, inciso II, e 34 da Lei 8.443/1992. Quanto ao mérito, rejeito os argumentos trazidos pelo embargante pelos motivos que exponho a seguir.
A decisão embargada não enfrentou a possibilidade de realização de outras perícias para o deslinde do feito. Da leitura do Acórdão 1282/2019-TCU-Plenário, resta claro que essa questão sequer constou entre os elementos que lá foram examinados.
Ao contrário disso, o acórdão que apreciou os recursos de reconsideração da empresa embargante abordou o tema, contido nos parágrafos 39 e 40 do voto e concluiu pela desnecessidade de nova avaliação pericial.
Assim, resta claro que a empresa Volume intenta rediscutir questões de mérito do recurso de reconsideração em momento extemporâneo ao prazo recursal facultado a ela para tanto. Essa pretensa omissão, se de fato houvesse existido, deveria ter sido manejada em embargos opostos ao Acórdão 583/2019-TCU-Plenário e não no bojo do acórdão embargado que sequer tratou da questão.   
Por certo o TCU se vale dos efeitos infringentes, para conferir justiça aos julgamentos no quais se constata de forma inequívoca que houve omissão, contradição ou obscuridades no deslinde processual. Outrossim, em situações excepcionais, a jurisprudência vem admitindo tal possibilidade a fim de adequar a prestação jurisdicional à realidade dos fatos, de sorte a evitar demora na decisão definitiva. (Acórdão 3665/2013-TCU-Plenário: Relator Ministro Marcos Bemquerer) . 
Nesse particular, não vislumbro omissão na decisão em comento tampouco situação excepcional que possa justificar a aplicação de efeitos infringentes ao julgado. 
Pelos motivos expostos, rejeitam-se os presentes embargos de declaração.
Em face do relatado, VOTO para que o Tribunal aprove a minuta de acórdão que submeto à apreciação deste Colegiado.
TCU, Sala das Sessões Ministro Luciano Brandão Alves de Souza, em 29 de janeiro de 2020.
Ministro VITAL DO RÊGO 
Relator